---
title: "Exercices - 4"
format: html
embed-resources: true
theme: none
---

## Préparation

1. Vérifiez que les options globales de RStudio sont conformes aux options recommandées dans le cours.

2. Créez un projet RStudio intitulé `cours_r_partie_4`. Ce projet sera créé vide. Nous initialiserons un projet git en cochant la case adéquate.

## Exercice

Pour cet exercice, nous allons utiliser le même jeu de données issu de [https://data.nantesmetropole.fr/](https://data.nantesmetropole.fr/). L'objectif de cet exercice est de mettre en pratique les librairies découvertes aujourd'hui. Comme lors de la partie 3, n'hésitez pas à réaliser un `commit` après chaque résolution de question, et à `push` régulièrement sur le répertoire distant.

1. Requêter l'**ensemble** du [jeu de données compagnon](https://data.nantesmetropole.fr/explore/dataset/244400404_comptages-velo-nantes-metropole-boucles-comptage/information/) à l'aide d'`httr2` (sans télécharger le `csv`). Ce jeu contient des informations complémentaires sur chaque boucle. Importer ce jeu de données sous le nom `df_velo_info`. La requête renvoie par défaut le 20 premières lignes uniquement, modifier la _query_ pour obtenir l'ensemble du jeu de données (76 lignes).

```{r}
library(httr2)

req <- request("https://data.nantesmetropole.fr/api/explore/v2.1/catalog/datasets/") |>
    req_url_path_append("244400404_comptages-velo-nantes-metropole-boucles-comptage/records") |>
    req_url_query(limit= 100)

resp <- req_perform(req)  |> resp_body_json(simplifyVector = TRUE)
df_velo_info  <- resp$results
```

2. Requêter une **sous-partie** du [jeu de données principal](https://data.nantesmetropole.fr/explore/dataset/244400404_comptages-velo-nantes-metropole/information/) à l'aide d'`httr2` (sans télécharger le `csv`). Limiter la sélection aux **deux directions d'une même boucle** (e.g. `880` et `881` pour _Madeleine vers nord_ et _Madeleine vers sud_) et **un mois** (e.g. `"2025-09"`) via le paramètre de _query_ **refine** (cf. [doc API](https://data.nantesmetropole.fr/explore/dataset/244400404_comptages-velo-nantes-metropole-boucles-comptage/api/)). Importer ce jeu de données sous le nom `df_velo_sample`. Vérifier que votre jeu de données comporte le nombre de lignes attendu.

```{r}
req <- request("https://data.nantesmetropole.fr/api/explore/v2.1/catalog/datasets/") |>
    req_url_path_append("244400404_comptages-velo-nantes-metropole/records") |>
    req_url_query(limit= 100, refine = "boucle_num:880", refine = "boucle_num:881", refine = "jour:'2025-05'")

resp <- req_perform(req)  |> resp_body_json(simplifyVector = TRUE)
df_velo_sample  <- resp$results
```

3. Réaliser une jointure entre les jeux de données df_velo et df_velo_info. Avec la fonction 
write.csv, sauvegardez le jeu de données obtenu au format csv dans un sousdossier /data. 
Dans le fichier .gitignore, ajoutez la ligne data/ puis sauvegardez. À quoi sert cette étape ?

```{r}
library(dplyr)

# Jointure en utilisant 'boucle_num' comme clé commune
df_final <- df_velo_sample %>%
  left_join(df_velo_info, by = "boucle_num")
```

```{r}
# Créer le dossier data s'il n'existe pas encore
if (!dir.exists("data")) {
  dir.create("data")
}

# Sauvegarde au format CSV
write.csv(df_final, "data/df_velo_complet.csv", row.names = FALSE)
```

```{r}
glimpse(df_final)
```
cette étape protège votre dépôt Git. Si demain vous téléchargez le jeu de données complet (plusieurs centaines de Mo), Git ne tentera pas de le suivre, ce qui évitera de saturer votre espace de stockage sur GitHub/GitLab et gardera vos commits fluides et rapides.

4.  Importez le fichier csv de la question précédente sans utiliser readr (utiliser la fonction de 
base read.delim) et en nommant la variable df_velo. Convertir le data.frame en tibble 
et filtrer les anomalies (probabilité d’anomalie classée Fort ou Faible, Total négatif ou 
supérieur à 10000). Quelles différences notezvous par rapport à un import readr ?

```{r}
library(dplyr)
library(tibble)

# 1. Import 
df_velo <- read.delim("data/df_velo_complet.csv", sep = ",") |> as_tibble()

# 2. Filtrage avec "probabilite_presence_anomalie
df_velo_clean <- df_velo |> 
  filter(
    is.na(probabilite_presence_anomalie) | probabilite_presence_anomalie == "",
    total >= 0,
    total <= 10000
  )

nrow(df_velo_clean)
```

5. Créer une nouvelle colonne mois qui indique le mois de la mesure en toute lettre (janvier, 
février etc). Calculer le nombre de trajets par mois.
```{r}
library(lubridate)
library(dplyr)

# 1. Création de la colonne mois 
df_velo_clean <- df_velo_clean |> 
  mutate(
    date_temp = as.Date(jour),
    mois = month(date_temp, label = TRUE, abbr = FALSE)
  )

# 2. Calcul du nombre de trajets par mois
suivi_mensuel <- df_velo_clean |> 
  group_by(mois) |> 
  summarise(
    nombre_total_trajets = sum(total, na.rm = TRUE),
    nombre_de_jours_mesures = n()
  )

# Affichage du résultat
print(suivi_mensuel)
```

6. Quelles sont les heures de la journée avec le plus de trajet en moyenne ? Pour répondre à 
cette question, vous pouvez dans un premier temps pivoter le data.frame pour obtenir une 
seule colonne heure
```{r}
library(tidyr)
library(dplyr)

df_long <- df_velo_clean |> 
  pivot_longer(
    cols = starts_with("X"), 
    names_to = "heure",      
    values_to = "passages"   
  ) |> 
  mutate(
    heure = as.numeric(gsub("X", "", heure))
  )
```

```{r}
classement_horaire <- df_long |> 
  group_by(heure) |> 
  summarise(
    moyenne_passages = mean(passages, na.rm = TRUE)
  ) |> 
  arrange(desc(moyenne_passages)) 
print(head(classement_horaire, 5))
```

7. Utiliser stringr et les regex pour convertir la colonne heure en variable numérique
```{r}
library(stringr)
library(dplyr)

df_long <- df_long |> 
  mutate(heure_clean = str_extract(heure, "\\d+"),
    
    heure_num = as.numeric(heure_clean)
  ) |> 
  select(-heure, -heure_clean) |> 
  rename(heure = heure_num)
```

```{r}
df_long |> 
  group_by(heure) |> 
  summarise(moyenne = mean(passages, na.rm = TRUE)) |> 
  arrange(desc(moyenne))
```

8. Visualiser le résultat de la question précédente sous forme de graphique. Adapter le graphique 
pour afficher l’affluence moyenne par tranche horaire. Quelle est votre analyse ?
```{r}
library(ggplot2)
df_graph <- df_long |> 
  group_by(heure) |> 
  summarise(moyenne = mean(passages, na.rm = TRUE))

# 2. Création du graphique
ggplot(df_graph, aes(x = heure, y = moyenne)) +
  geom_col(fill = "steelblue", alpha = 0.8) +
  geom_line(color = "darkblue", size = 1) +
  scale_x_continuous(breaks = 0:23) + 
  labs(
    title = "Affluence moyenne des cyclistes par heure",
    subtitle = "Source : Open Data Nantes Métropole - Échantillon Mai 2025",
    x = "Heure de la journée (0-23h)",
    y = "Nombre moyen de passages",
    caption = "Données nettoyées (anomalies exclues)"
  ) +
  theme_minimal()
```

9. Séparer les éléments de la colonne Boucle de comptage pour que le numéro, le nom de 
la boucle et sa direction (nord, sud etc) soient renseignées dans trois nouvelles colonnes 
distinctes numero, boucle et direction. Aidezvous de stringr et dplyr::separate_.... 
Quelle est la direction comptant le plus de trajet ?

```{r}
library(tidyr)
library(dplyr)
library(stringr)

df_sep <- df_velo_clean |> 
  # 1. On coupe la VRAIE colonne qui contient le tiret
  separate_wider_delim(
    cols = boucle_libelle, 
    delim = " - ", 
    names = c("numero", "reste"),
    too_many = "merge"
  ) |> 
  
  # 2. On sépare le nom et la direction
  separate_wider_delim(
    cols = reste, 
    delim = " vers ", 
    names = c("boucle", "direction"),
    too_few = "align_start"
  ) |> 
  
  # 3. Petit nettoyage de précaution
  mutate(across(c(numero, boucle, direction), str_trim))

# Vérif
head(df_sep |> select(numero, boucle, direction))
```

```{r}
classement_direction <- df_sep |> 
  group_by(direction) |> 
  summarise(total_trajets = sum(total, na.rm = TRUE)) |> 
  arrange(desc(total_trajets))

print(classement_direction)
```

